【裁判字號】    96,重上,415
【裁判日期】    970122
【裁判案由】    確認抵押債權不存在等
【裁判全文】
臺灣高等法院民事判決                 96年度重上字第415號
上  訴  人  乙○○
訴訟代理人  劉意律師
被上訴人    戊○○○
            己○○
            丙○○
            丁○○
共      同
訴訟代理人  蔡奉典律師
上列當事人間確認抵押債權不存在等事件，上訴人對於中華民國
96年6月8日台灣士林地方法院95年度重訴字第302 號第一審判決
提起上訴，經本院於97年1月8日言詞辯論終結，判決如下：
    主  文
上訴駁回。
第二審訴訟費用由上訴人負擔。
    事實及理由
一、上訴人起訴主張：被上訴人戊○○○、己○○、丙○○、丁
    ○○（以下合稱被上訴人等四人）與訴外人蔡素琴共謀合組
    重利犯罪集團，由蔡素琴貸與金錢給上訴人並收取重利，並
    於民國（下同）89年9月2日強迫上訴人提供其所有如附表一
    所示之土地之應有部分二分之一（下稱系爭土地），分別設
    定新臺幣（下同）7, 600萬元抵押權予被上訴等四人，債權
    範圍分別為20/76、13/76、31/76、12/76，由台北縣汐止地
    政事務所，以汐地字第031052號受理登記（下稱系爭抵押權
    ），然上訴人不曾向被上訴人等四人借款，被上訴人等四人
    持有之本票四紙（發票日均為88年9月2日、到期日均為89年
    9月2日，票面金額分別為2000萬元、1300萬元、3100萬元、
    1200萬元，下稱系爭本票）因已超過三年，而罹於時效消滅
    ，兩造間並無債權債務關係，系爭抵押權設定為虛偽設定，
    上訴人自得依法請求被上訴人等四人塗銷系爭抵押權登記等
    情。爰起訴請求：被上訴人等四人應分別將系爭抵押權登記
    塗銷之判決。（原審為上訴人敗訴之判決，上訴人聲明不服
    ）並上訴聲明：(一)原判決廢棄。(二)被上訴人等四人應分別將
    系爭抵押權登記塗銷。
二、被上訴人等四人則以：上訴人積欠蔡素琴一億多元債務，而
    蔡素琴借給上訴人之款項，係被上訴人等四人提供，上訴人
    遂簽發系爭本票交付給蔡素琴，由蔡素琴背書後交給被上訴
    人等四人，並依被上訴人等四人之債權額設定系爭抵押權作
    為擔保，因此系爭抵押權係為擔保本票債權且為兩造合意下
    所設定，並非蔡素琴脅迫上訴人設定系爭抵押權，而上訴人
    迄今尚未清償債務，系爭抵押權所擔保之債權尚存在，上訴
    人請求塗銷系爭抵押權自屬無理由等語，資為抗辯。並答辯
    聲明：上訴駁回。
三、上訴人主張其以所有之系爭土地，於88年9月2日設定7600萬
    元抵押權予被上訴人等四人，其中被上訴人戊○○○債權範
    圍20/76、被上訴人己○○債權範圍13/76、被上訴人丙○○
    債權範圍31/76、被上訴人丁○○債權範圍12/76，上訴人並
    簽發系爭本票交付蔡素琴，蔡素琴再背書轉讓予被上訴人等
    四人之事實，業據提出土地登記謄本為證（見原審卷第27至
    117 頁），且為被上訴人等四人所不爭執，堪信為真正。上
    訴人又主張其不曾向被上訴人等四人借款，兩造間並無債權
    債務關係，系爭抵押權是受蔡素琴脅迫而為虛偽設定，上訴
    人自得依法請求被上訴人等四人塗銷系爭抵押權登記等語，
    惟為被上訴人等四人所否認，並以上述情詞置辯。是以本件
    兩造爭執之要點在於：兩造有無設定系爭抵押權之意思表示
    合致？系爭抵押權設定時，被上訴人等四人對上訴人是否有
    系爭抵押權設定所擔保之債權存在？茲析述如下。
四、兩造有無設定系爭抵押權之意思表示合致？
  (一)上訴人主張兩造未有設定系爭抵押權之意思合致，故系爭抵
    押權設定之債權契約及物權契約未成立云云。惟證人即辦理
    系爭抵押權設定手續之代書甲○○證稱：「乙○○與蔡素琴
    他們在乙○○的加油站談妥條件後，乙○○打電話叫我去幫
    他們辦抵押權設定，當時蔡素琴有問四個人是否要做四件，
    我說按金額比例作持分辦一件就可以，乙○○當場就拿他自
    己的土地所有權狀、身分證明文件、印鑑章交給我要辦理抵
    押權設定，蔡素琴就拿戊○○○等四人的身分證明文件、印
    鑑章交給我，我就拿回去辦理抵押權登記，……他們告訴我
    怎麼寫抵押的條件，我就當場擬稿，然後念給他們聽，他們
    沒有意見，我就拿回去謄寫在抵押權設定書上面約定事項欄
    。……我媳婦送件後等她領件要回雲林縣四湖鄉時候再帶回
    來給我，我就把抵押權設定契約書、他項權利證明書、還有
    四個人的印章拿去給蔡素琴，乙○○這邊的所有權狀及印鑑
    章就還給乙○○。」、「（問：當時有無提到本票這兩個字
    ？）當時乙○○已經開好本票交給蔡素琴。乙○○有問我抵
    押什麼時候可以辦好，他本票是開那個日期，我說因為要到
    台北去辦比較慢，我說日期可以開慢一點，他就開發票日88
    年9月2日、金額共七千六百萬元的本票四張，這四張面額就
    是照抵押權債權持分比例來開的（問：就是抵押權設定契約
    書上債權債務範圍所載的比例），開完就交給蔡素琴。」、
    「（問：你手上為何有本票影本？）加油站對面有影印，乙
    ○○叫他加油站的職員去影印交給我的，我拿回去的是影本
    ，不是正本，我拿本票影本才能回去寫抵押權設定契約書。
    」、「（問：在你到加油站辦這個案子時，乙○○是否知道
    要設定給戊○○○等四人？）債權金額已經分配好，戊○○
    ○等四人的身分證影本、印章也已交給我。所以他們應該已
    經知道。」、「（問：乙○○同意設定抵押權及開本票有無
    受到脅迫？）沒有，當場只有我們三個人。」、「（問：依
    照抵押權設定契約書記載貸款金額，義務人已領訖，是否表
    示債權人已將金額交付給債務人完畢？）這是乙○○跟我講
    ，叫我這樣寫就對。」等語（見本院卷第70至73頁），堪認
    上訴人於委託證人甲○○辦理系爭抵押權設定前，即與被上
    訴人等四人之代理人蔡素琴意思表示合致設定系爭抵押權，
    再參以上訴人當場即按被上訴人等四人的債權額簽發四張本
    票交付蔡素琴，且於88年9月2日系爭抵押權設定後多年，均
    未就系爭抵押權為爭執，益加可證系爭抵押權之設定係經兩
    造合意所為。
  (二)上訴人雖否認證人甲○○證言之真正，並主張系爭本票交付
    給蔡素琴，且在蔡素琴脅迫下同意設定系爭抵押權給蔡素琴
    ，從未同意設定系爭抵押權給被上訴人四人云云，惟查證人
    甲○○證稱：「（問：你認識乙○○多久？）很久，他們家
    的代書工作都是我做的。蔡素琴我也有幫她辦過設定工作，
    本件這是乙○○的案子，是乙○○叫我的，我以前幫乙○○
    辦過買賣繼承、銀行貸款、他們私人抵押權設定。」等語，
    是以證人甲○○既長期受上訴人委任為上訴人辦理代書工作
    ，其證言顯無故意偏頗被上訴人等四人之理，況上訴人對於
    系爭抵押權設定契約書（見原審卷第76至79頁）所載之內容
    並不爭執，益加可證證人甲○○確實是依上訴人之指示辦理
    系爭抵押權之設定登記。如果系爭抵押權是要設定給蔡素琴
    ，上訴人何需當場按被上訴人等四人的債權額簽發四張本票
    ？如果上訴人是在蔡素琴脅迫下設定系爭抵押權，何以事後
    未報警處理？又何以迄至95年5月始提起本件訴訟， 爭執系
    爭抵押權之設定？上訴人未舉證證明其受脅迫設定系爭抵押
    權，空言主張兩造無設定系爭抵押權之意思表示合致云云，
    並無可採。
五、系爭抵押權設定時，被上訴人等四人對上訴人是否有系爭抵
    押權設定所擔保之債權存在？
  (一)按抵押權人聲請拍賣抵押物，在一般抵押，因必先有被擔保
    之債權存在，而後抵押權始得成立，故祇須抵押權已經登記
    ，且登記之債權已屆清償期而未受清償，法院即應准許之；
    又抵押權為不動產物權，非經登記，不生效力，抵押權人僅
    能依設定登記之內容行使權利，是抵押債務人究為何人，應
    以設定登記之內容為準，最高法院71年台抗字第306號 、72
    年台上字第2432號分別著有判例。次按，一般抵押權登記實
    務上固常有存續期間一項；但實則抵押權係以擔保債務之清
    償為目的，從屬於擔保債權而存在，在該債權未消滅前，為
    擔保之抵押權並不因抵押權存續期間屆滿而當然消滅，故抵
    押權存續期間之約定與登記，在法律上原不具任何意義，最
    高法院87年度台上字第727號判決參照。另按， 本票依背書
    及交付而轉讓，票據法第30條第1項準用第124條亦定有明文
    。
  (二)上訴人主張系爭抵押權設定時，被上訴人等四人對上訴人並
    無系爭抵押權所擔保之本票債權云云。然查，系爭抵押權設
    定契約書上「聲請登記以外之約定事項」欄記載「貸款金額
    義務人已領迄」，證人甲○○亦證稱：「（問：請看抵押權
    設定契約書，上面第六點有提到貸款金額義務人已領訖，還
    有利息、違約金之約定，當時是否因為借款關係而設定本件
    抵押權？）這是他們錢已經交付完畢，他們才叫我去補作抵
    押權設定登記。）」、「（問：依照抵押權設定契約書記載
    貸款金額，義務人已領訖，是否表示債權人已將金額交付給
    債務人完畢？）這是乙○○跟我講，叫我這樣寫就對。」等
    語（見本院卷第72、73頁），上訴人對於系爭抵押權設定契
    約書上記載之內容既不爭執，足證系爭抵押權設定前，被擔
    保之貸款債權已存在。再參以上訴人曾對於蔡素琴及被上訴
    人等四人提起重利罪刑事告訴，蔡素琴及被上訴人等四人均
    判決無罪確定，有臺灣雲林地方法院92年度訴字第683 號、
    臺灣高等法院臺南分院94年度上訴字第193 號刑事判決在卷
    可稽（見原審卷第57至67頁），如果兩造間確無貸款債權存
    在，豈有重利之可言？上訴人主張被上訴人等四人未於系爭
    抵押權設定時交付上訴人款項，系爭抵押權設定所擔保之債
    權不存在云云，並無可採。
  (三)次查，上訴人於88年8 月27日訂立系爭抵押權設定契約書時
    ，所簽發交付蔡素琴之系爭本票發票日雖為六天後之88 年9
    月2日，惟依證人甲○○證稱：「（ 問：當時有無提到本票
    這兩個字？）當時上訴人已經開好本票交給蔡素琴。上訴人
    有問我抵押什麼時候可以辦好，他本票是開那個日期，我說
    因為要到台北去辦比較慢，我說日期可以開慢一點，他就開
    發票日88年9月2日、金額共7600 萬元的本票四張， 這四張
    面額就是照抵押權債權持分比例來開的（就是抵押權設定契
    約書上債權債務範圍所載的比例），開完就交給蔡素琴。」
    等語，核與證人蔡素琴結證稱：「（問：為何設定本件抵押
    權？）……等甲○○到場後，乙○○把抵押權條件講給甲○
    ○聽，甲○○當場寫下來，大家一邊念、一邊寫，我把身分
    證給甲○○，乙○○就當場拿出一本本票簿出來開，本票當
    場交給我，乙○○問本票要開什麼時候的日期，甲○○說要
    送件到台北要慢幾天回來，乙○○就說開88年9月2日。」等
    語相符（見本院卷第71、74頁），足證上訴人係就已存在之
    債務再簽發本票作為系爭抵押權所擔保之債權之憑證，而系
    爭本票於88年8 月27日合意設定系爭抵押權時已經簽發交付
    ，只不過配合設定抵押權送件之日期而將發票日往後延至88
    年9月2日而已。因此系爭抵押權自是為擔保系爭本票所表彰
    之借款債權而設定，上訴人徒以本票發票日較系爭抵押權設
    定契約書訂立日期為晚，即謂系爭抵押權設定時，被上訴人
    等四人對上訴人並無系爭抵押權所擔保之本票債權云云，亦
    無可採。
六、綜上所述，上訴人主張被上訴人等四人對其並無系爭抵押權
    設定所擔保之債權存在，既屬無據，則其訴請被上訴人等四
    人應分別將系爭抵押權登記塗銷，自無理由，均應予駁回，
    原審為上訴人敗訴之判決，並無違誤。上訴意旨指摘原判決
    不當，求予廢棄改判，為無理由，應予駁回。
七、上訴人於原審主張系爭本票請求權已罹於三年時效而消滅，
    故系爭抵押權所擔保之債權已不存在等情，因於本審中未再
    主張，故不予贅述。至於兩造其餘之攻擊或防禦方法及未經
    援用之證據，經本院斟酌後，認為均不足以影響本判決之結
    果，自無逐一詳予論駁之必要，併此敘明。
八、據上論結，本件上訴為無理由，爰判決如主文。
中    華    民    國    97    年    1     月    22    日
                    民事第十庭
                        審判長法  官  黃豐澤
                              法  官  吳光釗
                              法  官  蕭艿菁
正本係照原本作成。
如不服本判決，應於收受送達後20日內向本院提出上訴書狀，其
未表明上訴理由者，應於提出上訴後20日內向本院補提理由書狀
（均須按他造當事人之人數附繕本）上訴時應提出委任律師或具
有律師資格之人之委任狀；委任有律師資格者，另應附具律師資
格證書及釋明委任人與受任人有民事訴訟法第466條之1第1項但
書或第2項（詳附註）所定關係之釋明文書影本。
中    華    民    國    97    年    1     月    22    日
                              書記官  王秀雲
附註：
民事訴訟法第466條之1（第1項、第2項）：
對於第二審判決上訴，上訴人應委任律師為訴訟代理人。但上訴
人或其他法定代理人具有律師資格者，不在此限。
上訴人之配偶、三親等內之血親、二親等內之姻親，或上訴人為
法人、中央或地方機關時，其所屬專任人員具有律師資格並經法
院認為適當者，亦得為第三審訴訟代理人。


司法院資訊處製作；財團法人民間司法改革基金會備份。
